ACORDAO-COMPLETO-2469309

ACÓRDÃO 5977/2021 ATA 10/2021 - PRIMEIRA CÂMARA

VISTOS, relatados e discutidos estes embargos de declaração opostos pela Caixa Econômica Federal em face do Acórdão 2360/2021-TCU-Primeira Câmara, que considerou ilegais atos de admissão de empregados daquela empresa pública e lhes negou registro.
ACORDAM os Ministros do Tribunal de Contas da União, reunidos em sessão da 1ª Câmara, ante as razões expostas pelo relator e com fundamento no art. 34 da Lei 8.443/1992, em:
9.1. conhecer dos embargos de declaração opostos pela Caixa Econômica Federal e rejeitá-los;
9.2. dar ciência desta deliberação à Caixa Econômica Federal, com a informação de que o inteiro teor desta deliberação, bem como do relatório e do voto que a fundamentam, está disponível para consulta no endereço www.tcu.gov.br/acordaos.

Embargos declaratórios opostos pela Caixa Econômica Federal em face do Acórdão 2.360/2021  1ª Câmara, que considerou ilegais atos de admissão de empregados daquela empresa pública.

Primeira Câmara

Caixa Econômica Federal (00.360.305/0001-04).

3. Interessados/Embargante:
3.1. Interessados: Eliane Fernandes Leandro da Silva (XXX.753.101-XX); Joao Henrique Alquimim de Carvalho (XXX.259.248-XX); Leonardo Jose Paese (XXX.421.519-XX).
3.2. Embargante: Caixa Econômica Federal (00.360.305/0001-04).

13.1. Ministros presentes: Walton Alencar Rodrigues (Presidente), Benjamin Zymler, Vital do Rêgo e Jorge Oliveira (Relator).
13.2. Ministro-Substituto presente: Weder de Oliveira.

JORGE OLIVEIRA

Ministro Jorge Oliveira.

Trata-se de embargos de declaração opostos pela Caixa Econômica Federal em face do Acórdão 2360/2021-TCU-Primeira Câmara, que considerou ilegais atos de admissão de empregados daquela empresa pública, negou registro aos referidos atos e determinou à Caixa que "acompanhe os desdobramentos da Ação Civil Pública 00059-10.2016.5.10.006, em trâmite na Justiça Trabalhista da 10ª Região, e adote as medidas pertinentes em caso de desconstituição da sentença que estendeu por prazo indeterminado a validade do concurso público que deu origem à admissão dos interessados".
2.	Os atos foram considerados ilegais porque as admissões ocorreram após o esgotamento do prazo de validade do correspondente concurso público, que foi prorrogado por decisão proferida na referida Ação Civil Pública. A validade do concurso expirou em 16/6/2015 e, nos casos concretos tratados nestes autos, as admissões foram realizadas em setembro de 2019.
3.	No entender da embargante, "há contradição ao fundar a ilegalidade na contratação extemporânea e, simultaneamente, reconhecer a existência de decisão vigente em ACP que estende o prazo de validade dos concursos. A Caixa, ora embargante, ao contratar os candidatos dos referidos concursos, observou estritamente o quanto previsto na r. decisão judicial, a qual, portanto, empregou legalidade aos seus atos".
4.	Na sequência de sua argumentação, destacou "outros aspectos e consequências da decisão judicial vigente, em relação aos quais o acórdão ora embargado se mostra, data vênia, omisso, e que atestam a correção de todos os atos de admissão praticados". Discorreu, então:
"A despeito do vencimento do prazo dos concursos públicos regidos pelos Editais 001/2014-NM e 001/2014-NS realizados para a contratação e preenchimento de cadastro de reserva, a CAIXA se encontra, desde 29/01/2016, impossibilitada de realizar novos concursos, eis que vigente liminar na Ação Civil Pública 0000059- 10.2016.5.10.0006 que os prorroga até o trânsito em julgado da referida ACP. 
10. Nesse específico, a despeito do artigo 37, inciso IV, da CRFB não fazer constar a obrigatoriedade de encerramento de um concurso para a abertura de um novo, dúvidas não podem restar quando essa limitação vem calcada em lei, como se verifica da leitura do artigo 12, §2º, da Lei 8.112/90, aplicável por analogia, que consigna:
'Não se abrirá novo concurso enquanto houver candidato aprovado em concurso anterior com prazo de validade não expirado'.
11. Dessa feita, a decisão da Ação Civil Pública, ao estender por prazo indeterminado os concursos 001/2014-NM e 001/2014-NS, cotejada com a vedação legal de abrir-se novo concurso enquanto houver candidato aprovado em concurso anterior cujo prazo de validade não tenha expirado, atribuiu legalidade a todos os atos de admissão, com características tipicamente exaurientes. 
12. Trata-se, a toda evidência, de decisão cujo cumprimento implica satisfatividade, isto é, mesmo que se diga que a decisão possa vir a ser cassada, todos os atos praticados enquanto de sua vigência se exauriram com o cumprimento das regras do concurso. 
13. Perceba-se que, ainda que a CAIXA se sagre vencedora na referida ACP, a cassação da liminar deferida terá efeitos apenas prospectivos, justamente pela característica de que o certame estava válido por decisão judicial até o momento no qual esta seja eventualmente revogada. 
14. Observem os ínclitos Julgadores que os requisitos para a contratação foram todos cumpridos, quais sejam, a existência de concurso público vigente, a aprovação do candidato no certame e o cumprimento dos requisitos previstos, cabendo registrar que, dada a natureza da obrigação, não há que se falar em precariedade da decisão que estende o prazo de validade. 
15. Demais disso, cumpre trazer à lume a ocorrência da Teoria do Fato Consumado, uma vez que o arcabouço normativo pátrio preza pela preservação não só dos interesses jurídicos, mas dos interesses sociais consolidados. 
16. A contratação posta em discussão no acórdão embargado cumpriu seu papel de estabilidade das relações jurídicas/sociais: de um lado, foi realizada em respeito à decisão judicial que estendeu o prazo do concurso e, exatamente por isso, nela tem pautada a sua legalidade; de outro, sob o aspecto social/humano, formalizou vínculo de emprego público com os concursados aprovados. 
17. Ora, se a CAIXA está impedida de realizar novos concursos desde 2016, porquanto vigentes os de 2014 por força da decisão judicial, e possui necessidade de contratar, não atenderia ao princípio da razoabilidade que simplesmente não pudesse fazê-lo ou, ainda, que as contratações decorrentes da referida decisão fossem tidas por precárias, principalmente quando presente a necessidade administrativa de reposição, ainda que parcial, do corpo de empregados do quadro permanente desta Empresa Pública. 
18. Com base nesses fundamentos, requer a CAIXA sejam enfrentadas e sanadas a contradição e omissões apontadas, manifestando-se em especial essa egrégia Turma sobre: 
a) a legalidade de ato praticado sob a égide da decisão judicial em comento; 
b) a impossibilidade de realização de novos concursos enquanto vigente a decisão judicial que prorrogou aqueles regidos pelos Editais 001/2014-NM e 001/2014- NS; 
c) a satisfatividade do cumprimento da decisão judicial e, consequentemente, a não precariedade dos atos nela fundados."
	
	É o Relatório.

Leonardo Faustino Lima (53.806/OAB-DF) e outros, representando Caixa Econômica Federal.

Procuradora-Geral Cristina Machado da Costa e Silva.

ATOS DE ADMISSÃO DE PESSOAL. EXPIRAÇÃO DO PRAZO EDITALÍCIO DE VALIDADE DE CONCURSO PÚBLICO. EXTENSÃO JUDICIAL DO PRAZO. ILEGALIDADE DOS ATOS. EMBARGOS DE DECLARAÇÃO. ESCLARECIMENTOS. CONHECIMENTO E REJEIÇÃO.

ATOS DE ADMISSÃO (ADS)

Secretaria de Fiscalização de Integridade de Atos e Pagamentos de Pessoal e de Benefícios Sociais (Sefip).

Trata-se de embargos declaratórios opostos pela Caixa Econômica Federal em face do Acórdão 2360/2021-TCU-Primeira Câmara, que considerou ilegais atos de admissão de empregados daquela empresa pública, negou registro aos referidos atos e determinou à Caixa que "acompanhe os desdobramentos da Ação Civil Pública 00059-10-2016-5-10-006, em trâmite na Justiça Trabalhista da 10ª Região, e adote as medidas pertinentes em caso de desconstituição da sentença que estendeu por prazo indeterminado a validade do concurso público que deu origem à admissão dos interessados".
2.	Os atos foram considerados ilegais porque as admissões ocorreram após o esgotamento do prazo de validade do correspondente concurso público, que foi prorrogado por decisão proferida na referida Ação Civil Pública. A validade do concurso expirou em 16/6/2015 e, nos casos concretos tratados nestes autos, as admissões foram realizadas em setembro de 2019.
3.	Equivoca-se a embargante quando afirma existir contradição no aresto "ao fundar a ilegalidade na contratação extemporânea e, simultaneamente, reconhecer a existência de decisão vigente em ACP que estende o prazo de validade dos concursos. A Caixa, ora embargante, ao contratar os candidatos dos referidos concursos, observou estritamente o quanto previsto na r. decisão judicial, a qual, portanto, empregou legalidade aos seus atos".
4.	Inicialmente, cabe esclarecer que o TCU exerce a sua jurisdição independentemente das demais instâncias. O Tribunal possui competências próprias e privativas, estatuídas pela Constituição Federal e por sua Lei Orgânica, inexistindo dependência entre o processo do TCU e eventuais outros versando sobre questões idênticas no âmbito do Poder Judiciário. Entre essas competências, se insere a apreciação, para fins de registro, da legalidade dos atos de admissão de pessoal, ex vi do art. 71, inciso III, da Carta Magna.
5.	No exercício desse controle, o Tribunal de Contas da União verifica o preenchimento dos requisitos constitucionais e legais e, ainda, o atendimento dos requisitos formais aplicáveis às admissões no setor público. É sob essas balizas que o TCU se manifesta pela legalidade ou ilegalidade de um ato de admissão. Em outras palavras, o TCU, ao proclamar a legalidade de uma admissão, diz que ela se deu conforme as leis e a Constituição. O exame da legalidade do ato, por esta Corte, se faz mediante o cotejamento da situação jurídica de seu beneficiário com os requisitos exigíveis pelo ordenamento jurídico para que ele alcançasse aquela situação que lhe foi conferida.
6.	 Resta nítido, portanto, que o exame de legalidade de um ato de admissão não considera a existência de outros fatores que tenham concorrido para sua concretização, a exemplo da existência de decisões judiciais, porque elas não fazem parte do universo dos paradigmas positivados cotejados por esta Instituição.
7.	Nesse sentido, é firme nesta Casa a jurisprudência no sentido de que o TCU pode decidir contrariamente ao que foi assentado no Poder Judiciário, a exemplo dos seguintes precedentes:
"A existência de decisão judicial contrária a entendimento do TCU não impede que a Corte de Contas considere ilegal o ato e recuse o seu registro." (Acórdão 379/2007-TCU-Segunda Câmara, relator Ministro Aroldo Cedraz) .
"Em apreciação de atos de pessoal, o TCU pode manifestar entendimento diferente do declarado por instâncias do Poder Judiciário, inclusive mediante o julgamento pela ilegalidade de atos de aposentadoria amparados por decisão judicial. Só o Supremo Tribunal Federal pode determinar ao TCU que proceda a registro de ato que tenha sido recusado." (Acórdão 984/2015-TCU-Segunda Câmara, relator Ministro Raimundo Carreiro) .
"O princípio da independência das instâncias possibilita que o TCU decida de forma autônoma sobre as questões que lhes são afetas, sem a necessária vinculação às eventuais manifestações judiciais, salvo sentença penal transitada em julgado que negue a existência do fato ou sua autoria. (Acórdão 2904/2014-TCU-Plenário, relator Ministro-Substituto Marcos Bemquerer Costa) .
"A sentença proferida pelo juízo cível, sob qualquer fundamento, não vincula a decisão administrativa proferida pelo TCU, em razão do princípio da independência das instâncias. Apenas a sentença absolutória no juízo criminal fundada no reconhecimento da inexistência material do fato ou na negativa de autoria tem habilidade para impedir a responsabilização civil e administrativa do agente." (Acórdão 131/2017-TCU-Plenário, relator Ministro Walton Alencar Rodrigues) .
8.	 Isso não significa, por óbvio, que exista qualquer espécie de desrespeito ou enfrentamento às decisões emanadas do Poder Judiciário, tanto assim que o TCU reconhece a existência das sentenças judiciais e assente com seu cumprimento pelo gestor. Em tais situações, o TCU, no entanto, deixa expresso que os atos agasalhados pelo Poder Judiciário, em sua visão, não estão conformes com os preceitos que lhes permitiriam se aperfeiçoar.  Isso no exercício regular de suas competências.
9.	Sendo assim e observado o princípio da independência das instâncias, a existência de uma decisão judicial não tem o condão de, por si só, tornar legais as admissões submetidas a esta Corte.
10.	 Transcrevo, a seguir, alguns precedentes deste Tribunal nesse sentido:
"A expiração do prazo de validade do concurso público constitui óbice inafastável ao registro pelo TCU de atos de admissão efetuados posteriormente, devendo, no entanto, ser assegurada a produção dos efeitos dessas admissões enquanto subsistir decisão judicial de prorrogação do prazo de validade do concurso." (Acórdão 1140/2015-TCU-Primeira Câmara, relator Ministro Benjamin Zymler) 
	"Compete ao TCU apreciar, para fins de registro, ato de admissão emitido em estrito cumprimento a decisão judicial, hipótese em que o Tribunal deve examinar o teor da decisão para verificar se ela está adequada ou não ao seu entendimento. Caso o TCU considere o ato ilegal, negar-lhe-á registro, sem, contudo, expedir determinação ao órgão ou à entidade jurisdicionada, haja vista que a admissão se encontra amparada por decisão do Poder Judiciário." (Acórdão 1804/2020-TCU-Primeira Câmara, relator Ministro Benjamin Zymler) 
	"A existência de decisão judicial assegurando a averbação de tempo de serviço considerado ilegal pelo TCU impede a expedição de determinação para suspensão do pagamento dos proventos. Subsiste, entretanto, a prerrogativa do Tribunal de apreciação do respectivo ato sujeito a registro, conforme seu juízo, no exercício de sua jurisdição administrativa, de forma independente das demais instâncias" (Acórdão 6321/2020-TCU-Primeira Câmara, relator Ministro Bruno Dantas) . 
	"Havendo ordem judicial que proteja a concessão, o TCU deve abster-se de determinar a suspensão dos pagamentos decorrentes do ato impugnado. Essa limitação não impede, porém, sua manifestação pela recusa do registro do ato".  (Acórdão 464/2007-TCU-Segunda Câmara, relator Ministro Aroldo Cedraz) .
11.	Não obstante, os atos praticados pelos diversos gestores, quando amparados em decisão judicial válida e nos estritos limites da sentença, se tornam legítimos perante esta Casa e não ensejam a aplicação de sanções. Em tais situações, entende-se que permaneceu a antijuridicidade do ato, mas não a ilicitude em relação a quem lhe deu causa. 
12.	Desta forma, as contratações efetuadas pelos gestores da Caixa Econômica Federal, se praticados em obediência à decisão judicial, não são passíveis de sanção.
13.	Em síntese: o Tribunal, por meio do aresto embargado, se manifestou em relação aos requisitos intrínsecos ao ato de admissão do candidato e não em relação ao ato praticado por agente da Caixa Econômica Federal.
14.	No mérito, é certo que a jurisprudência desta Casa se consolidou no sentido de que, no plano administrativo, a expiração do prazo editalício de validade de concurso constitui óbice inafastável ao registro dos eventuais atos de admissão dele decorrentes.
15.	Na sequência dos embargos, a apelante invocou a existência de omissão por considerar que a deliberação deste TCU não observou "outros aspectos e consequências da decisão judicial vigente (...) e que atestam a correção de todos os atos de admissão praticados". A respeito do tema, discorreu sobre a necessidade de satisfação dos interesses corporativos da Caixa com o ingresso de novos empregados e a impossibilidade de fazê-lo senão mediante o chamamento dos aprovados no concurso cuja validade foi estendida pela sentença judicial. Ao final, entendeu que o cumprimento da decisão judicial implica em sua satisfatividade, "isto é, mesmo que se diga que a decisão possa vir a ser cassada, todos os atos praticados enquanto de sua vigência se exauriram com o cumprimento das regras do concurso".
16.	Quanto a esse ponto, não existe qualquer omissão a ser sanada. Veja-se que a omissão que se discute em embargos declaratórios deve se referir a questão que deixou de ser decidida pelo julgador e que seria essencial ao desfecho da lide. No caso concreto, como já assinalei neste voto, o exame realizado pelo Tribunal se restringiu à verificação da juridicidade das admissões, ou seja, sua aderência aos requisitos constitucionais e legais aplicáveis.  Não buscou adentrar nos contornos situacionais em que tais atos de admissão foram praticados e tampouco efetuou a avaliação do comportamento dos gestores da Caixa porque essas circunstâncias não se inserem, efetivamente, no escopo da apreciação de um ato de admissão de pessoal efetuada em cumprimento ao art. 71, inciso III, da Constituição Federal.
17.	Tais aspectos até poderão ser considerados pelo TCU em outro momento, se assim for considerado conveniente por esta Corte. Em tal hipótese, no entanto, se fará necessária a utilização de instrumento de fiscalização apropriado, a exemplo de uma representação ou prestação de contas, por se tratar de matéria estranha aos processos de admissão de pessoal.
18.	Da mesma forma, não cabe ao Tribunal se manifestar quanto à eventual satisfatividade do cumprimento da decisão judicial e de seus efeitos, porquanto a questão se insere no âmbito próprio do Poder Judiciário, a quem compete esclarecer o alcance de suas deliberações.
	Ante todo o exposto, rejeito os embargos de declaração apresentados e VOTO no sentido de que o Colegiado adote a deliberação que ora lhe submeto.
TCU, Sala das Sessões Ministro Luciano Brandão Alves de Souza, em 6 de abril de 2021.
JORGE OLIVEIRA 
Relator